【裁判字號】    88,上,441
【裁判日期】    890405
【裁判案由】    清償借款
【裁判全文】
臺灣高等法院臺南分院民事判決  八十八年度上字第四四一號
      上  訴  人  乙○○
      訴訟代理人  蘇明道律師
      複  代理人  啟夫律師
      被  上訴人  台南區中小企業銀行股份有限公司佳里分公司
                              .
      法定代理人  甲○○      .
      訴訟代理人  丙○○      .
右當事人間請求清償借款事件，上訴人對於中華民國八十八年八月三十一日臺灣臺南
地方法院第一審判決（八十七年度訴字第一三四七號）提起上訴，本院判決如左：
      主      文
上訴駁回。
第二審訴訟費用由上訴人負擔。
      事      實
甲、上訴人方面：
  一、聲明：求為判決：（一）原判決廢棄。（二）右廢棄部分，被上訴人在第一審
      之訴及假執行之聲請均駁回。（三）第一、二審訴訟費用由被上訴人負擔。
  二、陳述：除與原判決記載相同者，予以引用外，補稱：
  （一）被上訴人於民國八十七年十一月二十日在鈞院另案八十七年度上字第五二九
        號給付借款事件審理時陳稱：「（借據上之簽名及內容何人所寫？）一般情
        況是要本人簽名，本人用印。」、「（對借據上連帶保證人乙○○部分已鑑
        定非其本人所簽有何意見？）對此無意見。」等語；又證人柯慧伶為被上訴
        人公司之職員，於該案八十七年十二月十一日鈞院審理時亦證述：我們不可
        能幫他們寫，借據上之簽名，一定要借款人簽名等語，可證借據上之簽名蓋
        章應由本人親自為之，應無庸置疑，此亦符合一般金融機關對外放款之對保
        程序。惟本件系爭借款借據上連帶保證人乙○○之簽名字跡，經肉眼辨識連
        帶保證人欄下之乙○○字跡與乙○○在原審當庭所寫之字跡顯不相符，亦為
        被上訴人所自承，則系爭借款借據上乙○○之簽名，顯非乙○○本人之簽名
        字跡，而簽名與蓋章係同時為之，簽名既然被偽造，顯係乙○○之印章被盜
        用，應無庸置疑。
  （二）證人洪才銘於原審審理時到庭證稱：「龍蓉是我太太，這筆借貸是我以太太
        名義借的，事實上是我借的，在借貸過程是我將資料拿給許益章‧‧‧」、
        「（有無請被告乙○○擔任連帶保證人？）沒有，我伯父從頭到尾不知道，
        本件系爭借款是用土地作保。」、「（借據上乙○○的名字及印章是何人所
        為？）我不曉得乙○○簽名及蓋章是誰寫的。」等語；於鈞院審理時到庭亦
        稱：「我簽立時是與龍蓉同時簽，簽時是空白，從頭到尾未找乙○○擔任保
        證人。」、「（提示原審卷六頁借據影本，為何有乙○○簽名？）我不知道
        ，我們向南企借錢，所有資料都交給許益章，他們也從未要我們找保證人。
        」、「我們所辦之借款都是交給許益章辦理，被上訴人未要求我們找連帶保
        證人。」等語；而證人龍蓉於鈞院證稱：「（是否曾請乙○○當連帶保證人
        ？）本件並沒有請乙○○做連帶保證人。」、「當初簽借據時，只有我與先
        生簽，其餘部分沒有簽，也沒有說連帶保證人是何人，借款當時是請許益章
        辦理。」、「（有關借款，何時去被上訴人處簽立借據？）正確時間記不清
        楚，我們當時並沒有請乙○○任保證人，當初借款是與洪才良互保，並沒有
        涉及其他保證人。」等語；益見上訴人所辯其未充任系爭借款之連帶保證人
        ，應堪採信。
  （三）證人許益章於原審證稱：「（是誰承辦？）我不知道是誰承辦。」、「（有
        無在八十三年六月中旬或底到過被告兒子洪丁宗家裡拿乙○○的印鑑章？）
        我是有在八十三年六月中下旬到過乙○○兒子洪丁宗家裡拿過印章，是因檢
        查貸放資料中發現有遺漏乙○○的章沒有蓋，所以到洪丁宗家拿印章，我直
        接將印章交給承辦人員蓋。」等語。經查證人許益章先證稱伊不知道是誰承
        辦，嗣又稱伊直接將印章交給承辦人員云云等相核，已互生齟齬，難謂無瑕
        疵可指。復徵諸證人許益章於另案鈞院八十七年度上字第五二九號給付借款
        事件審理時證稱：「（問：在原審作證陳述：曾去洪丁宗家拿印章回去補蓋
        ，是誰要你去拿印章的？）是主辦人陳逸松。」、「（問：為何在原審到庭
        陳述是放款小姐柯慧伶要你去，為何現在變為陳逸松？）沉默不語。」、「
        （問：為何在原審陳述是柯慧伶，今日變為陳逸松要你去拿印章？）是放款
        部門小姐柯慧伶要我去拿的。」、「（問：為何柯慧伶證述沒有要你這麼做
        （提示筆錄）？）沉默不語。」，而查許益章於鈞院審理時證稱：「（何人
        請你去拿乙○○印章？）是放款經辦人吳小姐。」，益見證人許益章所為之
        證述，前後不符，詎原審竟根據許益章重大瑕疵之證述，而為上訴人不利之
        認定，其判決難謂無瑕疵可指。
  （四）按稱保證者，謂當事人約定一方於他方之債務人不履行債務時，由其代負履
        行責任之契約；民法第七百三十九條定有明文。而連帶保證為保證契約之一
        種，自亦應由雙方當事人就保證人願與主債務人負同一清償責任有意思之合
        致，始足成立。又我國人民將自己之印章交付他人，委託他人辦理特定事項
        者，比比皆是。倘持有印章之該他人除受託辦理之特定事項外，其他以本人
        名義所為之任何法律行為，均須由本人負責，未免過苛（最高法院七十年台
        上字第六五七號判例參照）。本件按被上訴人之職員許益章於另案原審法院
        八十七年度訴字第五八０號給付借款事件到庭證稱系爭借款連帶保證人乙○
        ○之印章，係借款人洪才良持乙○○之印章至銀行蓋印等語，倘若屬實（上
        訴人否認之，參以許益章之證述顯具有重大瑕疵，而不足採信），則被上訴
        人已明知該印章非上訴人所蓋，上訴人若未到場親自簽名蓋章，而委由第三
        人代為簽名，該第三人究係何人？有無出具上訴人之授權書？凡此均是考慮
        所訂立之保證契約是否成立之要素，絕無以印章為真正，即可認定契約為成
        立。易言之，在銀行面對面徵提借據時，如保證人本人未到場，而由他人代
        為簽名、蓋章，銀行自應舉證該第三人有代理權，此種風險之分擔，銀行絕
        非得以所蓋印章為真正而可免責。本件被上訴人既然知悉非上訴人親自簽名
        、蓋章，自應就第三人有權簽名、蓋章負舉證責任。
  （五）被上訴人於鈞院另案八十七年度上字第五二九號給付借款事件審理時陳稱：
        「（提示本院卷一三一頁一般約定書，許益章說右上角印章漏蓋，如果漏蓋
        是否會影響約定書效力？）依照我們公司沒有這樣規定，應該不會影響約定
        書效力。」；另證人吳春蜜為被上訴人公司之職員亦到庭證稱：「（一般授
        信約定書及借據上之印章漏蓋，有何影響？）授信約定書上之印章沒蓋無影
        響，但借據左下角的章一定要蓋，‧‧‧」等語，益見，一般授信約定書右
        上角有無蓋借款人之印章，均不會影響約定書之效力，則承辦人員有否必要
        請借款人在該處補蓋印章，顯非無疑？況倘須在該處補蓋章，衡情，應由承
        辦人員直接通知借款人前來銀行親自補蓋，焉有請許益章直接向上訴人拿取
        印章擅自用印之理？此顯與一般金融機關之作業程序有違，則許益章拿取上
        訴人之印章之意圖，顯有疑問。又證人莊章輝即被上訴人公司之職員於另案
        鈞院八十七年度上字第五二九號給付借款事件審理時證稱：「（承辦業務時
        ，有無要客戶事後補蓋章之情況？）放款業務非常慎重，應不會有這種情形
        。」，證人柯慧伶即被上訴人公司之職員於原審法院八十七年度訴字第五八
        ０號給付借款事件亦證稱：「我並無發現漏蓋之情況而請許襄理來補蓋，但
        按照公司規定是不可能有事後補蓋之情況，印象中我也沒有要許襄理向乙○
        ○先生拿印章來補蓋過。」；是許益章證稱：因當時有一經辦人（指柯慧伶
        ），告訴我說乙○○之印章漏蓋，要我至他家拿印章補蓋云云，即與證人柯
        慧伶之證述不符，故尚難據許益章有重大瑕疵之證述，而為上訴人不利之認
        定。
  三、證據：除援用第一審所提證據外，補提準備程序筆錄影本六件、借據影本四件
      、擔保放款借據及內政部警政署刑事警察局鑑驗通知書（均影本）各一件、原
      審法院言詞辯論筆錄影本二件為證，並聲請訊問證人洪丁宗、洪清曉、李萬金
      、洪才銘、龍蓉、洪才良、許益章、陳逸松。
乙、被上訴人方面：
  一、聲明：求為判決：（一）上訴駁回。（二）第一、二審訴訟費用由上訴人負擔
      。
  二、陳述：除與原判決記載相同者，予以引用外，補稱：
  （一）查保證契約為諾成、不要式契約，不以對保為成立、生效要件；且契約之作
        成無庸當事人本人自寫、簽名，更得以蓋章代之（最高法院四十六年台上字
        第一六三號判例、五十四年度台上字第二六一五號及六十九年度台上字第二
        ００二號判決參照）；再依民法第三條第二項之規定，如有用印章代簽名者
        ，與簽名生同等之效力，可見若由他人代寫姓名其下加蓋印章，其效力與自
        己之簽名無異。又就銀行界之交易習慣而言，印鑑卡制度已行之數十年，被
        上訴人銀行亦當然會要求客戶簽具印鑑卡，憑此印鑑卡日後與銀行往來核章
        之證明。另於八十三年五月二十一日簽立之一般授信約定書亦明載，嗣後立
        約人與被上訴人銀行往來憑該簽名或印鑑擇一式即生效力。而上訴人於八十
        三年十月二十日出為訴外人龍蓉之連帶保證人，既已在系爭借據上蓋章，借
        據上之印鑑亦與印鑑卡相符，自應負給付之責。上訴人雖否認簽名真正，但
        亦承認印章之真正，由此推定作成此一借據文書當然為真正，足見上訴人為
        龍蓉之連帶保證人甚明。
  （二）當事人主張有利於己之事實，就其事實負有舉證之責，民事訴訟法第二百七
        十七條前段定有明文。上訴人僅憑懷疑洪才良與證人許益章有金錢借貸關係
        ，即一味認定系爭借據上上訴人之印章為許益章所盜蓋，實不符合證據法則
        。此在鈞院另案八十七年度上字第五二九號事件於八十八年二月五日準備程
        序筆錄中，受命法官詢問上訴人訴訟代理人：「主張許益章有冒用印章情事
        是否對其提起刑事訴訟？」，上訴人訴訟代理人稱：「沒有，因有關證據不
        足證明」，顯見上訴人迄今仍然不能證明印章被盜蓋之事實。因此，上訴人
        自無最高法院七十八年度台上字第二一一八號判決、最高法院七十三年九月
        十一日第十次民庭會議決議之研究報告三（四）及消費者保護法第十二條第
        一項規定之適用。
  （三）上訴人雖指稱證人許益章之證詞有重大瑕疵云云，然查本案距今時間久遠，
        因往來客戶眾多，且上訴人於本行另有其他相關案件，要能使證人確切回憶
        起相關人、事、地，不免有所苛責；又上訴人認為原審採證人許益章之證詞
        而為敗訴之認定，更未細究。依原審判決理由第七頁末行「惟查洪才銘與被
        告（即上訴人）係至親關係，且為本件被告指稱其印章遭他人盜用之利害關
        係人，其證言之證據力已嫌薄弱，‧‧‧」，又第九頁第四行「許益章雖曾
        持有被告之印章，然其持有被告印章之時間（依證人洪蘇秋速之證言應至八
        十三年七月）與系爭借款借據之填載時間即同年十月已相距達三個月之久，
        且斯時被告之印章亦非在許益章持有中，要難遽認原告（即被上訴人）行員
        許益章有盜蓋被告印章於系爭借款借據上之行為。」，是故原審之判決理由
        可謂妥切、適法。
  （四）本案借據填載貸放時間為八十三年十月二十日，至為明白，且證人龍蓉亦自
        認系爭借據上之簽名皆為其所為，係於離借款二個禮拜前才簽的等語，經查
        系爭借貸系於八十三年九月二十七日被上訴人始完成鑑估並核定融資金額，
        且許益章當時非任被上訴人銀行之授信主管，毫無權力決定准否貸放及貸放
        金額，豈會由洪才良預先簽立本案借據並載明借款金額，足見洪才良之證詞
        顯有為上訴人卸責之嫌。證人洪才良憑空指稱實際填載系爭借據時間係於八
        十三年六月間，誠屬無據，殊不可採。上訴人於準備程序就所指蓋用印章乙
        節，皆係指上訴人本人於八十三年六月借款新台幣（下同）三百九十萬元貸
        款案，貸放時間相距甚遠，強指與本案有關，極度牽強，是故上訴人其餘累
        贅上訴理由或陳述與系爭本案完全無關。
  （五）就銀行為日後債權確保便於強制執行併付拍賣之觀點論之，本案系爭借款以
        龍蓉名下土地為擔保並設定抵押權，而地上有上訴人所有未保存登記建物乙
        棟，被上訴人銀行於不動產抵押設定申請書，經理人員批示「應注意地上物
        舊屋所有權人並列為保證人」，顯見一般金融業皆會再徵提地上物所有人同
        為連帶保證人後始准予貸放，被上訴人銀行下級人員當不敢違背經理之指示
        而違規貸放。被上訴人在未為債權確保原則下（即徵提擔保品及必要之保證
        人）斷無貸放予訴外人龍蓉之可能。是故，上訴人擔任本案連帶保證人之理
        由至為明確。
  （六）至上訴人聲請訊問證人洪丁宗、洪清曉、洪才銘、洪才良、李萬金所為之與
        本案無關之點，即無一一辯駁之必要。
  （七）綜上所述，被上訴人若在債權不確保情形下，不需貸款予訴外人龍蓉即可，
        被上訴人不需要為了借錢給訴外人龍蓉親身涉法而盜蓋上訴人之印章；而訴
        外人龍蓉為資金之需求，以符合被上訴人銀行之貸款條件，如何商請上訴人
        出為連帶保證人，甚而至被上訴人處所用印，實非被上訴人所能過問。上訴
        人所提上訴理由、證據仍未能證明其印章被盜用之事實，從而被上訴人依連
        帶保證之法律關係，請求給付借款乃合法制。
  三、證據：援用第一審提出之證據。
丙、本院依職權調閱本院八十七年度上字第五二九號給付借款民事全卷。
      理      由
一、本件被上訴人原法定代理人於原審判決後已變更為甲○○，有被上訴人提出之台
    南區中小企業銀行八十八年九月三十日（八八）南銀總人字第五０七二號函（影
    本）在卷可憑（參見本院卷第二一、三六頁），並具狀聲明承受訴訟（參見本院
    卷第三三－三五頁），核無不合，應予准許。
二、本件被上訴人起訴主張：訴外人龍蓉於八十三年十月二十日邀同上訴人為連帶保
    證人，簽立借據向上訴人借貸二百二十萬元，約定借款期間自八十三年十月二十
    日起至九十年十月二十日止，利息按被上訴人銀行基本放款利率年息百分之一０
    ‧二加碼年息百分之０‧三計算，清償日為九十年十月二十日，按月清償本息，
    如有一期未依約清償，即喪失期限利益，全部債務視為到期，逾期清償在六個月
    以內者，按上開利率百分之十，超過六個月者，按上開利率百分之二十計付違約
    金。詎借款人即訴外人龍蓉自八十五年一月二十日起即未依約繳付本息，依一般
    授信約定書之約定，全部債務視為到期，尚積欠本金一百九十一萬五千三百二十
    四元及自八十五年一月二十日起之利息、違約金迄未償還；爰依消費借貸之連帶
    保證法律關係，求為命上訴人給付被上訴人一百九十一萬五千三百二十四元及自
    八十五年一月二十日起按上開利率計算之利息、違約金之判決等語。
二、上訴人則以：上訴人並非系爭借款之連帶保證人，系爭借據上連帶保證人欄「乙
    ○○」之印章雖為真正，惟非上訴人本人親自簽名及用印，係遭他人偽造及盜蓋
    印章，該印章既係被盜用，被上訴人應不能僅憑一般授信約定書第一條第五款「
    憑該簽名或印鑑任擇一式即生效力。」之約定，請求上訴人負清償責任；況證人
    洪才銘等人已證明上訴人並未充任系爭借款之連帶保證人，而證人許益章於原審
    之證詞反覆，有重大瑕疵，不足採信等語，資為抗辯。
三、被上訴人主張訴外人龍蓉於八十三年十月二十日向被上訴人借用二百二十萬元，
    約定借款期間自八十三年十月二十日起至九十年十月二十日止，利息按被上訴人
    基本放款利率年息百分之一０‧二加碼年息百分之０‧三計算，本息分期按月償
    還，如有一期未依約清償，即喪失期限利益，全部債務視為到期，逾期清償在六
    個月以內者，按上開利率百分之十，超過六個月者，按上開利率百分之二十計付
    違約金，而借款人即訴外人龍蓉自八十五年一月二十日起即未依約繳付本息，依
    約全部債務已視為到期，尚欠本金一百九十一萬五千三百二十四元及自八十五年
    一月二十日起之利息、違約金迄未償還之事實，已據其於原審提出借據、分期償
    還放款帳（均影本‧參見原審卷第五－六頁，正本參見原審卷末「證件存置袋」
    所放），並經借款人龍蓉證實確有借用上開款額無訛（參見原審卷第一七三頁）
    ，復為上訴人所不爭，自堪信為真實；又被上訴人主張上訴人為訴外人龍蓉借用
    上開款額之連帶保證人，應清償尚欠之款額及利息、違約金等情，亦據於原審提
    出《一般授信約定書》〔影本‧參見原審卷第七－八頁，正本含《放款用印鑑》
    卡－參見原審卷末「證件存置袋」所放〕為證，雖為上訴人所否認，並以前揭各
    情詞置辯，但查：
（一）被上訴人於原審提出之前開《一般授信約定書》除蓋有上訴人之印文外，在〔
      立約定書人親自簽名〕及〔立約定書人〕欄並捺按有指印（參見原審卷末「證
      件存置袋」），上訴人雖否認該指印為其所捺按（參見原審卷第二五頁），惟
      經原審當庭採集上訴人指印與前開《一般授信約定書》之指印及印鑑卡上之指
      印送請憲兵學校依比對顯微鏡及照相放大特徵比對法鑑驗結果，上訴人之指紋
      印與前開《一般授信約定書》及印鑑卡上之指紋印特徵均相同，有該校八十八
      年一月二十九日執正字第０四三八號函送之《憲兵學校文書檢驗鑑定書》足
      憑（參見原審卷第五０－五三頁），顯見前揭《一般授信約定書》確經上訴人
      親自捺按指印無訛，是其空言否認該指印為其所捺按云云，已不足信；況且，
      經核對前開《一般授信約定書》上所蓋之上訴人印文與《放款用印鑑》卡所留
      及本件借款借據上所蓋之上訴人印文均屬相同，而蓋用該印文之印章係屬上訴
      人所有，亦經上訴人自承在卷（參見原審卷第六六頁反面、八九頁），足見本
      件借款借據上有關蓋用上訴人印文之印章應屬真正無誤；上訴人雖抗辯系爭借
      據上之簽名非其親簽而否認其真正（參見原審卷第二五、四一、八八、八九頁
      ），經與原審當場命其簽名之字跡核對〔參見原審卷第二０頁及卷末「證件存
      置袋」所放〕，固不相同，復為被上訴人所不爭執，足認系爭借據未經上訴人
      親自簽名；惟按依法律規定，有使用文字之必要者，得不由本人自寫，但必須
      親自簽名；如有用印章代簽名者，其蓋章與簽名生同等之效力；為民法第三條
      第一、二項所明定；又保證契約為諾成契約，因當事人雙方意思表示一致而成
      立，對保除當事人另有特別約定外，並非契約之成立要件，契約書之作成，亦
      不以由當事人本人自寫為必要，簽名更得以蓋章代之（最高法院六十九年度台
      上字第二００二號判決參照）；另依前揭《一般授信約定書》第一條第五款約
      定：「本約定書上之簽名及印鑑，皆為立約人（即上訴人）同時親自為之，嗣
      後立約人與貴行（即被上訴人）往來悉憑該簽名或印鑑任擇一式即生效力（簽
      名蓋章）。」（參見原審卷第七頁），足見上訴人亦已同意與被上訴人銀行間
      之往來，僅憑簽名或印鑑任擇一式即生效力，則其蓋章自與簽名生同等之效力
      ，自不能強求其簽名應與蓋章同時為之。查系爭借據上所蓋用上訴人之印文既
      屬真正，而上訴人主張其印章係被盜用，揆諸民事訴訟法第二百七十七條前段
      規定〔當事人主張有利於己之事實者，就其事實有舉證之責任。〕，自應就被
      盜用之事實負舉證責任（最高法院六十九年度台上字第一三００號、七十四年
      度台上字第四六一號及八十六年度台上字第七一七號判決參照），惟上訴人就
      其印章被盜蓋於系爭借據上之事實，迄未能舉證以實其說，則其徒以該借據上
      之簽名非其親自所為，據以推認其印章被盜用，自屬無據，而不足採信。是以
      上訴人雖主張被上訴人應舉證證明上訴人簽名之代理權云云，即無必要，亦不
      足以推翻其印章之真正，並卸免就印章被盜用之事實所應負之舉證責任。
（二）上訴人所舉證人洪才銘、龍蓉雖分別證述向被上訴人銀行借用系爭款項時並未
      邀請上訴人為連帶保證人（參見原審卷第九九頁；本院卷第七二頁、八一頁反
      面），惟證人洪才銘與龍蓉為夫妻關係，為渠等自承在卷（參見原審卷第九九
      、一七三頁），而上訴人即為證人洪才銘之伯父，亦經證人洪才銘、龍蓉分別
      證述無訛（參見原審卷第九九頁反面、一七三頁；本院卷第七一頁反面）；已
      難期渠等能為符合真實之證述；何況，證人洪才銘於原審證稱：「‧‧‧當初
      借款時，銀行說要有地上物所有權人作保才能借貸。」等語（參見原審卷第九
      九頁），核與原審卷附《不動產抵押權設定申請書》（影本‧參見原審卷第一
      五八頁）〔單位審核－經理〕欄八十三年十月十二日所批示：「但應注意地上
      物舊屋所有權人並列為保證人」等語合，並經證人許益章證稱：「因本件所
      擔保之土地有地上物，經主管批示要加保，我才通知主債務人龍蓉加保，加保
      時不是我辦的。」等情屬實（參見本院卷第八四頁），而借款人龍蓉提供擔保
      系爭借款而設定抵押權之坐落台南縣佳里鎮○○段一五四－一地號土地（參見
      原審卷第一五九－一六二頁土地登記簿謄本影本）上有上訴人及其胞弟即訴外
      人亦即借款人龍蓉之公公（參見本院卷第五七頁反面、五八頁證人洪清曉之陳
      述）洪清曉共有之未保存登記建物，亦經上訴人於原審自承在卷（參見原審卷
      第一五七頁），則若非由上開未保存登記建物之所有人任本件借款之連帶保證
      人，衡情被上訴人當無貿然撥款貸借之理；則借款人邀請他人擔任其向被上訴
      人借款之連帶保證人，乃被上訴人確保債權收回之要求，符合金融貸款之作業
      慣例，是以證人龍蓉、洪才銘證稱向被上訴人銀行借用系爭款項時並未邀請上
      訴人為連帶保證人云云，是否實情，非無可疑，已難遽予採信；何況，證人洪
      才銘在本院雖證稱：「我簽立（借據）時是與龍蓉同時簽，簽時是空白，從頭
      到尾未找乙○○擔任保證人。」（參見本院卷第七二頁）；而借款人龍蓉在本
      院亦證稱：「當初簽借據時，只有我與先生簽，其餘部分沒有簽，也沒有說連
      帶保證人是何人‧‧‧」等語（參見本院卷第八二頁）；惟證人即同為系爭借
      款之連帶保證人洪才良、洪清曉則均證稱系爭借據上之簽名為其所親簽，印章
      亦屬真正〔參見本院卷第五八頁、七０頁反面（註：本院準備程序筆錄誤載為
      另筆三百九十萬元借據）〕，足見系爭借款並非無連帶保證人，證人洪清曉否
      認擔任系爭借款之連帶保證人云云（參見本院卷第五八頁），並非可取；又系
      爭借據上連帶保證人簽名蓋章之順序，依序為洪才銘、洪才良、乙○○
      、洪清曉，則洪清曉於簽立姓名及蓋用印章時，上訴人乙○○應已完成連帶
      保證人之簽蓋行為，是以證人洪才良證稱：「‧‧‧我簽立（系爭借據）時是
      空白。」等語（參見本院卷第七０頁反面），顯違常情，而不足信；足見證人
      洪才銘、龍蓉證稱未邀請上訴人為系爭借款之連帶保證人云云，顯係迴護上訴
      人之詞，當非實情；況縱認證人洪才銘、龍蓉證稱未邀請上訴人為連帶保證人
      云云可信，亦不足憑此即認上訴人之印章有被盜用之情事，因而得認其未任系
      爭借款之連帶保證人。準此，上訴人所舉證人洪丁宗、洪清曉、李萬金、洪才
      銘、龍蓉、洪才良之證詞，均不足以證明上訴人未擔任本件借款之連帶保證人
      。
（三）系爭借據所載之借款期限係自八十三年十月二十日起，而該項借款亦於同日貸
      放，有被上訴人於原審提出之《分期償還放款帳》（影本‧參見原審卷第五頁
      ）可憑，衡情系爭借據應於同日作成，況縱依借款人龍蓉證稱：「（借據）是
      八十三年（簽立）但月份不清楚，應該跟借據上所載日期差不多。」、「簽借
      據上的日期是離借款二個禮拜前才簽的，不可能有二、三個月‧‧‧」（參見
      原審卷第一七三頁）等語可信，則證人洪才良證稱系爭借據係於八十三年六月
      間簽立云云（參見本院卷第七一頁），已非真實，而不足信；再者，證人許益
      章於原審證稱：「我是有在八十三年六月中下旬到過乙○○兒子洪丁宗家裡拿
      過印章，詳細日期不記得了。」（參見原審卷第九八頁），而上訴人之子洪丁
      宗（參見本院卷第五七頁反面洪丁宗之陳述）於另案原審法院八十七年度訴字
      第五八０號給付借款事件陳稱：「‧‧‧由許襄理騎機車來向我拿印鑑章，我
      交給他拿去蓋後再拿回來‧‧‧」（參見該案卷第二三頁反面），而其妻洪蘇
      秋速於該案亦證稱：「‧‧‧許某（即許益章）向我先生（即洪丁宗）拿印章
      時，我先生有跟我說，我也有看到，有將印章交給先生再拿給他，至七月三日
      ，（我）先生至銀行繳利息之後，才將印章交還給我。」（參見同上案卷第三
      七頁），足見證人許益章向上訴人之子洪丁宗拿取之印鑑章，於八十三年七月
      三日前已交還洪丁宗，而借款人龍蓉及其夫洪才銘既稱於簽立本件借據時其他
      部分為空白，顯見系爭借據上所蓋上訴人之印鑑章，當不可能係證人許益章向
      上訴人之子拿取該印鑑章之過程中所蓋，則上訴人空言主張其印章被盜用云云
      ，洵屬無據；至上訴人以證人許益章於原審及另案本院八十七年度上字第五二
      九號給付借款事件審理時之證述前後不一，又與承辦人員證詞不符，因而主張
      其證述有重大瑕疵云云，但查證人許益章關於前往上訴人之子洪丁宗家拿取上
      訴人印鑑章之原因、動機及蓋用情形之前後證述雖不完全一致，但其於原審及
      本院作證時，距系爭借款借用之時間已有四－五年之久，所接觸之客戶人數甚
      多，則就個案記憶不清，在所難免，且其並非本件借款之授信核貸人員，與上
      訴人亦無甚利害關係，實無甘冒偽造文書之風險，代借款人偽簽上訴人之姓名
      及蓋用其印章使成為借款之連帶保證人之理由；何況，證人許益章之證述，與
      另案本院八十七年度上字第五二九號（原審法院八十七年度訴字第五八０號）
      事件其他證人之證述細節縱然有異，係屬兩造間另筆借款保證之爭執，核與本
      件無涉，上訴人執證人許益章在另案本院八十七年度上字第五二九號（原審法
      院八十七年度訴字第五八０號）事件之證述，與其他證人之證述細節有異，遽
      指其證述有重大瑕疵云云，自不足取，當不足以證人許益章證述之細節差異，
      即得推認上訴人之印章被盜用，進而否認其為本件借款連帶保證人之事實。至
      上訴人援引之最高法院七十年台上字第六五七號判例揭示之情形，與本案情節
      不同，自不能為其有利之主張。自堪信被上訴人主張上訴人擔任借款人龍蓉為
      本件借款之連帶保證人為真實。
（四）依借款人龍蓉向被上訴人借用本件借款簽立之借據，約定利率按被上訴人銀行
      基本放款利率（貸放時為為一０‧二％）加碼年息百分之０‧三計算，借款期
      間自八十三年十月二十日起至九十年十月二十日止，每個月為一期按期攤還，
      如未按期攤還，逾期在六個月以內者，按上開利率百分之十，超過六個月者，
      按上開利率百分之二十計付違約金；又依上訴人簽立之前開《一般授信約定書
      》第三條第一項第二款約定，任何一宗債務不依約清償本金時，無須由被上訴
      人通知或催告，全部債務當然喪失期限利益，應立即清償；又按保證債務之所
      謂連帶，係指保證人與主債務人負同一債務，對於債權人各負全部給付之責任
      而言（最高法院四十五年台上字第一四二六號判例參照），是以連帶保證人應
      與主債務人負同一清償責任（最高法院六十九年台上字第一九二四號判例參照
      ）；查上訴人既擔任借款人龍蓉向被上訴人借用本件借款之連帶保證人，而借
      款人即訴外人龍蓉又自八十五年一月二十日起即未依約繳付本息，依上訴人簽
      立之前開《一般授信約定書》之約定，全部債務已視為到期；又借款人龍蓉尚
      欠被上訴人本金一百九十一萬五千三百二十四元及自八十五年一月二十日起，
      按前開利率計算之利息、違約金迄未償還，則被上訴人請求上訴人就上開欠款
      負清償責任，自非無據。
四、綜上所述，上訴人並未能舉證證明其印章確被盜蓋於系爭借據之連帶保證人欄，
    則其空言否認為借款人龍蓉向被上訴人借用系爭款項之連帶保證人云云，即不足
    信；從而被上訴人依系爭消費借貸之連帶保證法律關係，請求上訴人應給付借款
    人龍蓉尚欠之借款一百九十一萬五千三百二十四元，及自八十五年一月二十日起
    ，至清償日止，按年息百分之一０‧五計算之利息，並自八十五年二月二十一日
    起，至清償日止，其逾期在六個月以內者，按上開利率百分之十，其逾期超過六
    個月者，按上開利率百分之二十計算之違約金，洵屬正當，應予准許；原審因而
    命上訴人如數給付，核無不合；上訴意旨猶執前詞指摘原判決不當，而聲明廢棄
    ，為無理由，應予駁回。
五、至上訴人聲請訊問之證人陳逸松（參見本院卷第九一頁），業已離職，為被上訴
    人於原審陳明在卷（參見原審卷第九一頁），上訴人既未陳報該證人之詳址，又
    未表明應證事實，且與本院所為前開論斷已不生影響，自無訊問之必要。又上訴
    人關於另案本院八十七年度上字第五二九號（原審法院八十七年度訴字第五八０
    號）事件之主張及舉證資料，均與本件無關，自不足為本件有利之證明；又被上
    訴人其他主張，亦不影響本院所為上開論斷，均無一一予以審論之必要，附此
    明。
六、據上論結，本件上訴為無理由，依民事訴訟法第四百四十九條第一項、第七十八
    條，判決如主文。
中      華      民      國    八十九    年      四      月      五      日
                              臺灣高等法院臺南分院民事第四庭
~B1審判長法官  黃  崑  宗
~B2      法官  吳  上  康
~B3      法官  蘇  清  恭
右為正本係照原本作成。
上訴人如對本判決上訴，須於判決送達後二十日內向本院提出上訴狀（須附繕本一份
）；未表明上訴理由者，應於上訴後二十日內向本院提出理由書（須附繕本一份）。
中      華      民      國    八十九    年      四      月      五      日
~B法院書記官  李  淑  華


司法院資訊處製作；財團法人民間司法改革基金會備份。
